最高法院刑事判決　　　　　　九十四年度台上字第一三八五號
　　上　訴　人　甲○○
　　　　　　　　　　　　南19.
　　選任辯護人　江錫麒律師
上列上訴人因違反山坡地保育利用條例案件，不服台灣高等法院
台中分院中華民國九十一年三月二十八日第二審判決（九十年度
上訴字第二０九七號，起訴案號：台灣苗栗地方法院檢察署八十
九年度偵續字第一八號），提起上訴，本院判決如下：
    主  文
原判決關於甲○○部分撤銷，發回台灣高等法院台中分院。
    理  由
本件原判決認定鄭介民（已判刑確定）係俊鴻營造股份有限公司
負責人，承包台灣省苗栗農田水利會（下稱苗栗農田水利會）民
國八十五年度明德水庫淤砂清除工程；彭雙發（已於九十一年二
月十一日死亡，經判決公訴不受理確定）為該公司僱請之現場工
地負責人；上訴人甲○○則代表苗栗農田水利會負責上開工程之
現場監工。上訴人、鄭介民及彭雙發均明知坐落苗栗縣造橋鄉○
○○段七０六之二地號、同縣頭屋鄉○○○段四四四、四四四之
三二、四四三地號土地（分別為耀德國際育樂股份有限公司、林
朗勝所有，提供予苗栗農田水利會，用以堆積明德水庫清理之淤
砂），已編定為山坡地保育區，其中四四四之三二地號土地並編
定為明德水庫特定區計畫內之保護區，為山坡地保育利用條例所
指之山坡地，依法於該土地上堆積土石，應依核定之水土保持計
畫實施水土保持。乃上訴人、鄭介民及彭雙發為配合苗栗農田水
利會要求在春雨來臨前，疏浚明德水庫之淤砂，共同基於犯意聯
絡，未依苗栗農田水利會工程契約書所設計之棄土堆置方式，僅
設置臨時土堤，即於八十五年一月二日起施工清除水庫內之淤砂
，堆置於上開土地上；至八十五年一月十七日十九時三十分許，
該臨時土堤因結構鬆散，不堪負荷而崩塌，致堆置之三十四萬四
千九百九十二立方公尺淤砂沖刷流失至下游苗栗縣造橋鄉○○○
段九七之一等地號土地上，填塞淤泥面積達零點八二九一公頃，
致生公共危險等情，爰撤銷第一審關於諭知上訴人無罪部分之判
決，改判論處上訴人於山坡地上堆積土石，未依核定之計畫實施
水土保持，致生公共危險罪刑。固非無見。
惟查本件行為時即八十七年一月七日修正公布前山坡地保育利用
條例第三十五條第三項關於「未依核定計畫實施水土保持，致生
公共危險」所為之處罰，係指同條例第十條所列經營或使用山坡
地人，已依同條例第三十條第一項規定擬具水土保持計畫，送請
各級目的事業主管機關會同主管機關核定，而未依該核定之水土
保持計畫實施水土保持與維護，致生公共危險者而言。原判決依
憑證人即苗栗農田水利會職員謝金佑、上開工程設計人黃逢春之
證言，及苗栗農田水利會辦理明德水庫八十五年度淤積疏浚棄土
場說明會會議紀綠等資料，以黃逢春之擋土牆設計，已符合水土
保持計畫功能，無庸再送至苗栗縣政府核可，並認證人即苗栗縣
政府農業局水土保持課課員黃宏哲在偵查中所稱「我們認為沒有
意見（指對上開會議紀錄第六點部分無意見）是同意他們堆放淤
泥，但仍要求他們補送水土保持計畫書到縣府」之語，為不足採
（見原判決第六面第十七行至第八面第十二行），但對於上開工
程之擋土牆設計，何以因符合水土保持計畫功能，即無庸送請目
的事業主管機關會同主管機關核定，而得排除山坡地保育利用條
例相關規定之適用？其所憑之依據為何？則未進一步加以說明，
自有判決不載理由之可議；倘上開工程未經經營或使用山坡地人
擬具水土保持計畫，送請目的事業主管機關會同主管機關核定，
能否逕認已該當於「未依核定計畫實施水土保持」之要件，遽依
行為時山坡地保育利用條例第三十五條第三項之規定處罰？饒有
再事探求之餘地。實情如何，仍應究明釐清，始足為判決之基礎
。上訴意旨指摘關於上訴人部分之原判決違背法令，尚非全無理
由，應認此部分之原判決有撤銷發回更審之原因。
據上論結，應依刑事訴訟法第三百九十七條、第四百零一條，判
決如主文。
中    華    民    國  九十四  年    三    月  二十四  日
                      最高法院刑事第三庭
                          審判長法官  紀  俊  乾
                                法官  黃  正  興
                                法官  劉  介  民
                                法官  陳  東  誥
                                法官  孫  增  同
      本件正本證明與原本無異
                                      書  記  官
中    華    民    國  九十四  年    三    月  二十八　日
                                                      Ａ
